臺灣臺北地方法院民事判決　九十一年訴字第二九七二號
　　原　　　告　安筌工程有限公司
右當事人間給付工程款事件，本院判決如左：
    主　　文
壹、被告應給付原告新台幣肆拾肆萬肆仟玖佰捌拾玖元，及自民國九十一年六月十一
    日起至清償日止，按年息百分之五計算之利息。
貳、原告其餘之訴駁回。
、訴訟費用由被告負擔三分之二，餘由原告負擔。
肆、本判決第一項於原告以新台幣壹拾伍萬元供擔保後，得假執行。
伍、原告其餘假執行之聲請駁回。
    事　　實
壹、原告方面：
一、聲明：（見起訴狀）
    (一)被告應給付原告新台幣伍拾玖萬玖仟柒佰伍拾玖元整，及自起訴狀繕本送達之
      翌日起至清償日止，按週年利率百分之五計算之利息。
    (二)原告願供擔保，請准宣告假執行。
    (三)訴訟費用由被告負擔。
    訴訟標的：承攬報酬給付請求權
二、陳述：
  (一)按原告於九十年五月二十一日承攬被告所承作之「司法第二辦公大廈新建工程地
    下室安全支撐工程水平支撐架、拆卸工程」（以下簡稱：本件工程），雙方並訂
    有工程發包承攬書。嗣原告因故無法繼續承作本件工程，經與被告公司經辦人員
    古玉龍協議後，雙方同意原告完成本件工程第四層水平支撐架設後即終止承攬關
    係。俟原告完成本件工程第四層水平支撐架設後，雙方於九十年十二月五日會算
    ，被告尚應給付之工程款為新台幣（下同）肆拾肆萬肆仟玖佰捌拾玖元，並同意
    於九十年十二月十五日給付上開工程款。然被告事後並未如期支付，迭經催討，
    均無效果。再者，本件工程業已完工結案，業主德昌營造有股份限公司（下稱：
    德昌公司）並未扣留所謂之逾期罰款，則依上述會算收款明細表附註一，被告即
    應將壹拾伍萬肆仟柒佰柒拾元整之保留款歸還原告，然被告迄今仍未給付，為此
    提起本訴。（見起訴狀）
  (二)被告提出原告名義之「承攬權利拋棄書」，係原告於九十年八月二十三日完成本
    件工程第四層水平支撐架設，且在雙方協議終止合約後，被告於同年九月七日給
    付第三層水平支撐工程之暫付款項肆拾貳萬元整時，古玉龍要求此一書面，以免
    日後原告請求第五層以上之工程款。原告因而簽署「承攬權利拋棄書」，被告則
    同時付款肆拾貳萬元。觀之「承攬權利拋棄書」中所載「．．．願自完成第四層
    水平支撐架設後即起放棄本工程所有權利與義務。並任憑貴公司（即被告）處理
    後續工程絕無異議。．．．」即可明瞭係針對第五層以上工程款；否則被告何須
    支付第三層工程款四十二萬元？
  (三)雙方會算之「收款明細」，係古玉龍與被告工地主任林賢聖會同，於九十年十二
    月五日與原告會算，在當晚九時三十分於工地外之餐廳所進行，林賢聖雙方承攬
    契約所指定代表被告簽認之人，其簽認會算單即有效力。當時絕無妨礙工程或逼
    迫古玉龍、林賢聖倆人簽署之情事；且被告若認原告要求毫無道理，又有第三人
    德昌公司現場主任在現場，為何未報請相關司法警察機關追究原告行為，反與原
    告於非施工時間進行會算？（以上見九十一年七月八日書狀）
三、證據：提出
    (1)工程發包承攬書影本乙份。
    (2)「司法第二辦公室大廈新建工程」安筌工程有限公司、磐昌營造有限公司「收
      款明細」乙紙。
    (3)聖青法律事務所律師函影本乙份。
    (4)被告寄發存證信函影本乙份。
    (5)本件工程第三層水平支撐工程估驗申請書影本乙紙。
    (6)被告與訴外人林賢聖之工程發包承攬書影本乙紙。
貳、被告方面：
一、聲明：駁回原告之訴。訴訟費用由原告負擔。
二、陳述：
  (一)盤昌公司負責人甲○○係實際經營者，原告向被告承攬本件工程，後因原告施作
    能力不足，與被告協商終止契約並提出「承攬權利拋棄書」，拋棄其一切權利。
  (二)原告所稱會算工程款一事，係在簽立拋棄書之後，被告為履行與業主德昌公司（
    下稱：德昌公司）間工程合約，另行僱工完成原告未完成工作，於施作第五層水
    平支撐架時，原告以大型工程吊車阻擋施工，逼迫古玉龍、林賢聖簽署會算之收
    款明細；該明細復欠缺原告簽認，亦不發生效力。（以上見審理卷第二四頁）
  (三)壹拾伍萬肆仟柒佰柒拾元整之保留款，德昌公司尚未與我們結算，且本件工地尚
    未完工（見審理卷第六五頁）。
三、證據：提出「承攬權利拋棄書」一份為證。聲請訊問證人古玉龍、林賢聖。
    理　　由
一、原被告於右述時間就本件工程訂立承攬契約，由原告負責施作，嗣經雙方協議終
    止契約。原告雖曾出具「承攬權利拋棄書」，但被告員工古玉龍、林賢聖復與原
    告曾會算工程收款明細，其上載明被告應給付原告新台幣肆拾肆萬肆仟玖佰捌拾
    玖元等節；此為雙方一致主張。本件爭執點在於下列事項：
    (1)「承攬權利拋棄書」之意義與效力：
      原告主張係針對本件工程第五層以上之工程款；被告主張對於各樓層工程均有
      其適用。
    (2)九十年十二月五日由古玉龍、林賢聖與被告會算之「收款明細」效力：
      原告主張此一收款明細係由雙方協商，並無脅迫情事，且古玉龍、林賢聖均為
      有權簽署文件之人，被告應受其拘束。被告抗辯此一文件係在原告拋棄權利後
      所簽，原告不得再要求報酬；且當時受原告脅迫才立下書面，且事後未經被告
      確認。
二、關於「承攬權利拋棄書」方面：
    民法第九十八條規定，解釋意思表示，應探求當事人之真意，不得拘泥於所用之
    辭句。右述拋棄書記載「茲本公司（指原告）承攬貴公司（指被告）司法第二辦
    公大廈新建工程〔地下室安全支撐工程〕，簽約日期九十年五月二十一日之合約
    。因本公司無法繼續承攬本工程，願自完成第四層水平支撐架設後即起放棄本工
    程所有權利與義務。並任憑貴公司（即被告）處理後續工程絕無異議。．．．」
    ，其內容固顯示原告放棄第五層以上水平支撐工程；是否意謂第四層以下工程款
    亦一併拋棄，其文義仍屬不明，即應參酌其他證據以明瞭內涵：
    (1)原告主張拋棄書並非針對第四層以下工程款，且被告事後尚支付第三層工程款
      四十二萬元，並提出本件工程第三層水平支撐工程佑驗申請書影本一份、支票
      影本三張為證。（見審理卷第三七、三九、六七、六八頁）
    (2)負責管理被告工地之林賢聖亦證稱，本件工程第三層水平支撐工程估驗申請書
      （即原告證物五），是第三層款項，但最下面那行字不是我註明的。拋棄書比
      會算書先完成；拋棄書是因原告要領第三層款項時所寫的，當時第四層已完工
      ，但我還未向被告請款─因為尚未到請款日（見審理卷第六０頁）。亦與原告
      主張相符。
    從而，原告主張「承攬權利拋棄書」並非拋棄已完成之第四層以下工程款請求權
    ，應屬真正。
三、關於會算之「收款明細」方面：
    (1)被告公司總經理古玉龍就會算情形證稱：（見審理卷第四三至四五頁）
      問：被告公司與原告公司與本件從事本件交易是否你與原告公司在接洽？
      答：原來是林賢聖在處理，後來雙方發生糾紛之後，我才出面協調處理。
      問：後來雙方終止契約，談款項之會算是否你處理？
      答：是。
      問：這份收款明細表是否你們簽立給原告公司的？
      答：是。
      問：既已簽收款明細，後來為何不履約？
      答：我簽立此份收款明細，還要經公司核示，我沒有權利決定，我簽這收款明
          細是要幫原告解決財務問題。我們公司財務運作是法定代理人甲○○在負
          責。
      問：是否被脅迫才簽立的嗎。
      答：沒有。
      依古君所言，雙方由於工程糾紛而會算，當時並無脅迫等情事；至於古君聲稱
      會算明細應由公司核示一節，則應參酌古君、林君有無代理權限而定。
    (2)再者，被告現場負責人林賢聖亦就其工作內容、會算情形證稱：（見同卷第五
      七至六０頁）問：會算資料，是否你簽名？
      答：是。
      問：當時有受到脅迫嗎。
      答：沒有。
      問：簽會算書當天早上被告公司是否有開吊車去擋路？
      答：有。擋了約一小時，是事情過後下午簽的，在工地對面三軍軍官俱樂部簽
          的。
      問：擋路是否有說下午在協調？
      答：擋路時我不在場，但工地有回報。有說下午要協調。
      問：工程款如何算出？
      答：因之前被告施工我們都有結算每層樓之單價。合約上都有寫明。原告只做
          到第四層我們都有損失。我們必須等工地結算才能與原告結算。
      益證會算當日上午雖有擋路糾紛，但是雙方下午會算時並無脅迫情事。
    (3)原告主張林賢聖係被告之現場負責人，依約有權會算本件工程款項，並提出被
      告與林君間工程發包承攬書影本一份（見審理卷第四０頁），契約第五、七條
      記載「林賢聖君代表甲方（即被告）執行本工程管理，所有協力商（材料供應
      商）計算、付款需有林賢聖君簽認，甲方才代墊支付。．．．」、「林賢聖君
      需長駐在工地，主持工地施工，... 」；應認原告主張為真實。綜合林賢聖與
      被告契約及林、古二人證詞，應認右述會算資料係由原被告所核算，被告應依
      會算明細付款。
四、按，當事人主張有利於己之事實者，就其事實有舉證之責任，民事訴訟法第二百
    七十七條定有明文。原告另主張壹拾伍萬肆仟柒佰柒拾元保留款，被告已與業主
    德昌公司結算；此被告所否認，原告則未能舉證證明德昌公司結算一節，本院無
    從認定原告此部分主張為真正。
五、從而，原告依據承攬報酬給付請求權提起本訴，請求被告支付肆拾肆萬肆仟玖佰
    捌拾玖元，及自起訴狀繕本送達次日（即民國九十一年六月十一日）起至清償日
    止，按年息百分之五計算之利息，合於法律規定，應予准許。超過部分為無理由
    ，應予駁回。
六、原告陳明願供擔保以代釋明，聲請宣告假執行，經核其勝訴部份，合於法律規定
    ，爰酌定相當之擔保金額宣告之；其餘假執行之聲請，因該部份訴之駁回而失所
    依據，應予駁回。
七、綜上所論，原告之訴為一部有理由，一部無理由，依民事訴訟法第七十九條但書
    、第三百九十條第二項，判決如主文。（一、二審訴訟費用係法院所收取之各項
    費用，不含律師費等費用。）
中　　　華　　　民　　　國　　九十一　　年　　　九　　　月　　二十六    日
                                    民事第二庭法官    吳燁山
右為正本，係照原本作成。
如對本判決不服，應於送達後廿日內，向本院提出上訴狀（應按對方人數提出影本）
；財產權訴訟，應按上訴利益百分之一．六五，繳納上訴費；另提出雙掛號郵票十份
─每份三十四元。
中　　　華　　　民　　　國　　九十一　　年　　　九　　　月　　二十六　　日
　　　　　　　　　　　　　　　　　　　　法院書記官　　柯月英
